【裁判字號】    95,易,1921
【裁判日期】    950915
【裁判案由】    詐欺
【裁判全文】
臺灣臺中地方法院刑事判決              95年度易字第1921號
公  訴  人  臺灣臺中地方法院檢察署檢察官
被      告  乙○○
                  （現另案於臺灣臺北監獄執行中）
上列被告因詐欺案件，經檢察官提起公訴（九十五年度偵緝字第
七二三號）及移送併辦（九十五年度偵字第六八０九號），被告
於準備程序就被訴事實為有罪之陳述，本院合議庭裁定由受命法
官獨任進行簡式審判程序，判決如下：
    主    文
乙○○幫助連續意圖為自己不法之所有，以詐術使人將本人之物
交付，累犯，處有期徒刑肆月，如易科罰金，以銀元佰元即新
臺幣玖佰元折算壹日。
    犯罪事實
一、乙○○前曾因妨害兵役治罪條例案件，經臺灣板橋地方法院
    於民國八十九年十一月二十七日，以八十九年度易字第三二
    二九號判處有期徒刑四月確定，甫於九十年九月二十二日執
    行完畢。詎乙○○仍不知悔改，於預見其交付自己之金融帳
    戶予他人使用，他人可能以該金融帳戶遂行財產上犯罪之目
    的，竟基於幫助他人詐欺取財之不確定犯罪故意，容認他人
    使用其申辦之金融帳戶以遂行詐騙財物之犯行，而於九十四
    年八月二十三日至八月二十五日間某日（起訴書誤繕為九十
    五年五、六月間），在其臺北縣新莊市○○街九十八巷十號
    四樓住處，將其分別於九十四年八月十九日在華僑商業銀行
    樹林分行（下稱華僑銀行）所申設帳號00000000000000號帳
    戶及九十三年二月二日在臺北國際商業銀行民安分行（下稱
    臺北銀行）所開立、於九十四年八月二十三日申請補發新提
    款卡之帳號000000000000 0號帳戶之存摺、提款卡及密碼，
    交付予真實姓名、年籍不詳之成年人使用。嗣前開成年男子
    即基於意圖為自己不法所有之概括犯意聯絡，於九十四年八
    月二十五日在雅虎拍賣網站刊登拍賣sony相機及行動電話，
    致甲○○及丙○○誤信為真，陷於錯誤，而分別上網競標，
    嗣甲○○以新台幣（下同）一萬零一百二十元標得該相機；
    丙○○以六千五百元標得該行動電話，甲○○乃於九十四年
    八月二十五日上午十時四十四分許，在臺中市○○路興建成
    路交岔口附近郵局，依指示匯款一萬零一百二十元至乙○○
    上開華僑銀行帳戶內；丙○○於同年八月二十六日上午十時
    許，在臺中市受買吉安復興店郵局，依指示匯款六千五百元
    至上開乙○○臺北銀行帳戶中。嗣其等二人遲未接獲拍賣物
    ，始知受騙，遂報警處理，為警循線查獲上情。
二、案經甲○○、丙○○訴由臺中市警察局第三分局報請臺灣臺
    中地方法院檢察署檢察官偵查起訴。
    理    由
一、訊據被告乙○○對於上揭犯罪事實坦承不諱，並經被害人甲○○於警詢、丙○○於警詢及偵查中指述受騙情節綦詳，復
    有華僑銀行函文、客戶往來明細表、存款相關往來申請（約
    定書）、印鑑證明、身分資料、通聯調閱查詢單、中華郵政
    公司自動櫃員機交易明細表、奇摩拍賣資料、郵政跨行匯款
    申請書、全民健保卡、身分證影本、臺北銀行活期儲蓄存款
    印鑑卡、存放款客戶資料、臺北銀行歷史明細檔資料查詢單
    、通聯調閱查詢單等附卷可稽。且按刑法上之故意，分直接
    故意（確定故意）與間接故意（不確定故意），「行為人對
    於構成犯罪之事實，明知並有意使其發生者」為直接故意，
    「行為人對於構成犯罪之事實，預見其發生而其發生並不違
    背其本意者」為間接故意，而刑法上之幫助犯，係指以幫助
    之意思，對於正犯資以助力，而未參與實施犯罪之行為者而
    言。復查，現今國人若要申辦帳戶使用，手續甚為簡便，並
    無何困難可言，若非欲作為犯罪使用，害怕被追查身分，何
    需買受他人申辦之帳戶？故出售申辦之帳戶予非熟識之他人
    ，而不知其確實用途，顯可知悉他人係欲持其所交付之申辦
    帳戶，以從事詐欺或其他不法行為使用，此應為一般人所能
    判斷之事項。且目前新聞媒體對於犯罪集團常大量收購帳戶
    ，持以供犯罪使用，藉以逃避檢警查緝之情，亦多所報導，
    被告為智識正常之成年人，尚難謂其無前開判斷能力，職是
    ，顯見被告對前開犯罪構成事實，預見其發生而其發生並不
    違背其本意，依刑法第13條第2 項之規定，亦應以故意論。
    綜上，本件事證明確，被告幫助詐欺犯行堪以認定。
二、被告行為後，刑法及刑法施行法業於九十四年二月二日經總
    統以華總一義字第09400014901 號令修正公布，並於九十五
    年七月一日施行。按行為後法律有變更者，適用行為時之法
    律，但行為後之法律有利於行為人者，適用最有利於行為人
    之法律，現行刑法第二第一項定有明文。此條規定乃與刑法
    第1 條罪刑法定主義契合，而貫徹法律禁止溯及既往原則，
    係規範行為後法律變更所生新舊法律比較適用之準據法，是
    刑法第二條本身雖經修正，但刑法第二條既屬適用法律之準
    據法，本身尚無比較新舊法之問題，應一律適用裁判時之現
    行刑法第二條規定以決定適用之刑罰法律，先予敘明。又以
    本次刑法修正之比較新舊法，應就罪刑有關之共犯、未遂犯
    、想像競合犯、牽連犯、連續犯、結合犯，以及累犯加重、
    自首減輕暨其他法定加減原因（如身分加減）與加減例等一
    切情形，本於統一性及整體性原則，綜其全部罪刑之結果而
    為比較，亦有最高法院九十五年度第八次刑庭會議決議可資
    參照。是按：
(一)刑法第三百三十九條第一項之詐欺取財罪，法定刑得科或併科
  銀元一千元以下罰金，據修正後刑法施行法增訂第一條之一：
  「（第一項）中華民國九十四年一月七日刑法修正施行後，刑
  法分則編所定罰金之貨幣單位為新臺幣。（第二項）九十四年
  一月七日刑法修正時，刑法分則編未修正之條文定有罰金者，
  自九十四年一月七日日刑法修正施行後，就其所定數額提高為
  三十倍。但七十二六月二十六日至九十四年一月七日新增或修
  正之條文，就其所定數額提高為三倍」及刑法第三十三條第五
  款修正為：「主刑之種類如下：五、罰金：新臺幣一千元以上
  ，以百元計算之」等規定，是依修正後之法律，刑法第三百三
  十九條第一項之詐欺取財罪所得科或併科處之罰金刑最高為新
  臺幣三萬元（一千元三十）、最低為新臺幣一千元；然依被
  告行為時之刑罰法律，即罰金罰鍰提高標準條例第1 條前段規
  定之提高倍數十倍及刑法第三十三條第五款規定之罰金最低額
  一元計算，該罪之罰金刑最高為銀元一萬元，最低額為銀元十
  元，若依現行法規所定貨幣單位折算新臺幣條例第二條之規定
  換算為新臺幣，最高額雖與新法同為新臺幣三萬元，然最低額
  僅為新臺幣三十元。因此，比較上述修正前、後之刑罰法律，
  自應以被告行為時關於科或併科處罰金刑之法律較有利於被告
  。
(二)又被告行為後，刑法第三十條亦業經修正公布施行，修正後刑
  法第三十條規定：「幫助他人實行犯罪行為者，為幫助犯。雖
  他人不知幫助之情者，亦同。幫助犯之處罰，得按正犯之刑減
  輕之。」，與修正前同條規定：「幫助他人犯罪者，為從犯。
  雖他人不知幫助之情者，亦同。從犯之處罰，得按正犯之刑減
  輕之。」不同，但在本案中，修正後之規定並無較有利於被告
  之情形，依修正後刑法第二條第一項從舊從輕原則，應依修正
  前刑法第三十條第一 項前段規定論處。
(三)被告行為後，刑法第四十七條累犯原規定：受有期徒刑之執行
  完畢或受無期徒刑或有期徒刑一部之執行而赦免後，五年以內
  再犯有期徒刑以上之罪者，為累犯，加重本刑至二分之一。」
  ，修正後之刑法第四十七條規定則為：「受徒刑之執行完畢，
  或一部之執行而赦免後，五年以內故意再犯有期徒刑以上之罪
  者，為累犯，加重本刑至二分之一。第九十八條第二項關於因
  強制工作而免其刑之執行者，於受強制工作處分之執行完畢或
  一部之執行而免除後，五年以內故意再犯有期徒刑以上之罪者
  ，以累犯論。」，本件被告所犯係屬故意犯罪，不論依修正前
  之刑法第四十七條，或修正後之刑法第四十七條第一項規定，
  均構成累犯，新法對被告並無較有利之情形，依刑法第二條第
  一項前段，應逕依修正前之刑法第四十七條，論以累犯，並加
  重其刑。
(四)刑法第五十六條關於連續犯之規定亦經修正刪除，是於新法修
  正施行後，本件向被害人甲○○、丙○○詐欺取財之不詳成年
  男子，就其所為，如依新法規定，應按數罪之規定併罰；如依
  修正刪除前之連續犯規定，則應依修正前刑法第五十六條規定
  以一罪論，但得加重其刑至二分之一，數罪併罰之結果，顯較
  以一罪論而加重其刑至二分之一之結果不利於上開不詳之成年
  男子。經比較新舊法結果，以舊法較有利於不詳之成年男子。
(五)再被告於犯罪時之刑法第四十一條第一項前段規定：「犯最重
  本刑為五年以下有期徒刑以下之刑之罪，而受六個月以下有期
  徒刑或拘役之宣告，因身體、教育、職業、家庭之關係或其他
  正當事由，執行顯有困難者，得以一元以上三元以下折算一日
  ，易科罰金。」又被告行為時之易科罰金折算標準，修正前罰
  金罰鍰提高標準條例第二條（現已刪除）規定，就其原定數額
  提高為一百倍折算一日，則本件被告行為時之易科罰金折算標
  準，最高應以銀元三百元折算一日，經折算為新臺幣後，應以
  新臺幣九百元折算為一日。惟九十五年七月一日修正公布施行
  之刑法第四十一條第一項前段則規定：「犯最重本刑為五年以
  下有期徒刑以下之刑之罪，而受六個月以下有期徒刑或拘役之
  宣告者，得以新臺幣一千元、二千元或三千元折算一日，易科
  罰金。」比較修正前後之易科罰金折算標準，以九十五年七月
  一日修正公布施行前之規定，較有利於被告，則應依刑法第二
  條第一項前段，適用修正前刑法第四十一條第一項前段之規定
  ，定其折算標準。
(六)綜合上述各條文修正前、後之比較，揆諸前揭最高法院決議及
  修正後刑法第二條第一項前段、但書規定之「從舊從輕」原則
  ，因被告所犯刑法第三百三十九條第一項詐欺取財罪，依修正
  前刑法第三十三條第五款規定，其法定得予科處之罰金刑最低
  額度較低，且於本件依修正後刑法關於幫助犯之規定，並無較
  有利於被告之情形，另被告於本件係先受有期徒刑執行完畢，
  5 年內故意再犯本件均為有期徒刑以上之罪之情形，修正前後
  規定皆認應構成累犯，且咸應加重本刑至二分之一，並無歧異
  之處，然依修正前刑法第四十一條第一項前段規定，其有期徒
  刑易科罰金之折算標準額度較低，是綜其全部罪刑之比較，自
  應一體適用被告行為時之法律，即修正前刑法之相關規定及罰
  金罰鍰提高標準條例第一條前段、修正前罰金罰鍰提高標準條
  例第二條規定，予以論處。
三、按連續幫助與幫助連續原屬有別，如基於概括犯意，多次幫
    助他人犯罪，為連續幫助；如以一幫助行為，幫助他人連續
    犯罪，則為幫助連續，就幫助犯言，僅有一次之犯罪行為（
    最高法院八十六年度臺上字第五六八Ｏ號、八十七年度臺上
    字第三八六五號判決參照）。查前揭真實姓名、年籍均不詳
    之成年男子，基於意圖為自己不法所有之犯意，以上述之方
    式，使被害人甲○○、丙○○分別陷於錯誤，因而交付本人
    之財物，其所為係犯刑法第五十六條、第三百三十九條第一
    項之連續詐欺取財罪。被告一次提供其上開帳戶之存摺、提
    款卡及密碼資料予不詳之成年男子以為詐欺取財所用，係基
    於幫助他人詐欺取財之不確定故意，且所為屬詐欺取財罪構
    成要件以外之行為，核其所為則係犯修正前刑法第三十條第
    一項、第三百三十九條第一項之幫助連續詐欺取財罪。被告
    以一行為同時交付前揭二本銀行帳戶給他人，幫助他人分別
    對被害人甲○○、丙○○詐欺取財既遂，係以一行為觸犯數
    個相同之罪名，構成同種想像競合犯，依刑法第五十五條前
    段之規定，應依情節較重者即對被害人甲○○所為之該次幫
    助詐欺犯行論以一罪（修正後刑法第五十五條但書之規定，
    為法理之明文化，非屬法律之變更，不生比較適用之問題）
    。被告幫助他人犯詐欺取財罪，為從犯，應依修正前刑法第
    三十條第二項之規定，按正犯之刑度，減輕其刑。又被告前
    曾因妨害兵役治罪條例案件，經臺灣板橋地方法院於八十九
    年十一月二十七日，以八十九年度易字第三二二九號判處有
    期徒刑四月確定，甫於九十年九月二十二日執行完畢，此有
    臺灣高等法院被告前案紀錄表在卷可按，其受有期徒刑之執
    行完畢後，五年以內再犯本件有期徒刑以上之罪，為累犯，
    應依修正前刑法第四十七條規定加重其刑，並依法先加重其
    刑後減輕之。爰審酌被告年輕力壯，竟不思以正當手段獲取
    財物之犯罪動機、目的、出售所有帳戶供犯罪使用，嚴重破
    壞犯罪查緝工作、影響社會治安及金融秩序、惟被告犯後已
    坦承犯行，態度尚稱良好等一切情狀，量處如主文所示之刑
    ，並依修正前刑法第四十一條第一項前段及修正前罰金罰鍰
    提高標準條例第二條之規定，諭知易科罰金之折算標準。
據上論斷，依刑事訴訟法第二百七十三條之一第一項、第二百九
十九條第一項前段，刑法第二條第一項前段、第三百三十九條第
一項，修正前刑法第三十條第一項前段、第二項、第四十七條、
第四十一條第一項前段，罰金罰鍰提高標準條例第一條前段、修
正前罰金罰鍰提高標準條例第二條，現行法規所定貨幣單位折算
新臺幣條例第二條，判決如主文。
中    華    民    國    95    年    9     月    15    日
                  刑事第十五庭  法  官  蔡美華
上正本證明與原本無異。
如不服本判決，應於送達後十日內向本院提出上訴狀（須附繕
本），上訴於台灣高等法院台中分院。
                                書記官  劉家瑜
中    華    民    國    95    年    9     月    15    日
【附錄本案論罪科刑法條全文】
刑法第三百三十九條第一項：
意圖為自己或第三人不法之所有，以詐術使人將本人或第三人之
物交付者，處五年以下有期徒刑、拘役或科或併科一千元以下罰
金。


司法院資訊處製作；財團法人民間司法改革基金會備份。
